臺灣高等法院臺中分院刑事判決
110年度上更一字第135號

上  訴  人  
即  被  告  廖志隆


選任辯護人  王世華律師
上  訴  人  
即  被  告  何政諺


選任辯護人  江政峰律師
上列上訴人因傷害致死案件，不服臺灣彰化地方法院109年度訴
字第539號中華民國109年9月10日第一審判決（起訴案號：臺灣
彰化地方檢察署109年度偵字第3686號、109年度偵字第5310號）
，提起上訴，本院判決後，由最高法院發回更審，本院判決如下
：
    主  文
原判決關於丁○○、甲○○部分撤銷。
丁○○共同犯傷害致人於死罪，處有期徒刑柒年陸月。扣案之金
屬棒壹支沒收。
甲○○共同犯傷害致人於死罪，累犯，處有期徒刑柒年。 
    事  實
一、丁○○於民國109年3月27日晚間，在彰化縣○○鎮○○街0號居所
    處與友人甲○○（綽號小寶）、李玉蘭（綽號蘭姐）
　　乙○○（綽號死狗）、許詠誼（綽號柔柔）、吳雅萍等人聚會
    聊天（李玉蘭被訴部分已經法院判決公訴不受理及無罪確定
    ；乙○○、許詠誼、吳雅萍均經臺灣彰化地方檢察署檢察官為
    不起訴處分確定）。因李玉蘭、許詠誼於同月28日凌晨零時
    許帶著丁○○飼養體型龐大的獒犬1隻外出前往彰化縣溪○鎮湖
    東運動公園，由許詠誼牽著獒犬在公園內散步，而在公園內
    飲酒、休息的街友戊○○、梁政守見該獒犬趨前而來受到驚嚇
    ，於是對許詠誼、李玉蘭出言不遜。李玉蘭返回丁○○上開居
    所後，向丁○○轉述自己聽到對方說「要用刀割我們喉嚨、還
    要強姦我們」等語，丁○○聽到後非常生氣，於是攜帶自己所
    有的金屬棒1支，步行前往上開公園，欲教訓、驅趕梁政守
    、戊○○；甲○○見狀，立刻跟隨在丁○○後方前往，並在途中接
    手丁○○所持金屬棒，乃與丁○○共同基於強制、傷害的犯意聯
    絡，又丁○○、甲○○2人主觀上雖均無致人死亡的故意，然而
    均明知金屬棒質地堅硬，客觀上自能預見以金屬棒毆打人體
    ，有導致傷重不治的可能性，將發生死亡結果，竟在上開公
    園內，先由甲○○持金屬棒毆打戊○○，並與丁○○一同喝令戊○○
    、梁政守跪下，戊○○受不了甲○○暴力相向乃跪下求饒而為無
    義務之事；而甲○○、丁○○2人見梁政守未下跪，遂由甲○○持
    金屬棒暴打梁政守身體各處，戊○○見狀，遂以「不要打了」
    、「再打會打死人」等語相求甲○○停手，惟丁○○不滿戊○○為
    梁政守求饒，又徒手打了戊○○幾拳（戊○○受傷部分已於原審
    審理時撤回告訴）。待梁政守下跪而為無義務之事，丁○○、
    甲○○始罷手離去。惟梁政守因之受有左季肋部10×8公分挫傷
    、左腰部11×1.5公分條狀瘀傷、左臀部20×1.8公分條狀瘀傷
    、左膝前部2×1公分擦傷、左上臂前部9×9公分表淺性瘀傷、
    左小腿外側7×2.5公分紡錘狀瘀傷、脾臟破裂（比對上述左
    季肋部1O×8公分瘀傷處，靠近脾臟，且與脾臟莢膜面裂傷10
    公分對應）等傷害，延至同日上午6時許前某時，梁政守因
    脾臟破裂導致出血性休克不治死亡。
二、案經戊○○、丙○○（梁政守之姐）訴由彰化縣警察局溪湖分局
    報告臺灣彰化地方檢察署檢察官偵查及同署檢察官相驗後簽
    分偵查起訴。
    理  由
壹、本判決記載方式參照司法院頒佈之刑事裁判書類簡化原則、
    刑事第二審裁判書類簡化暨通俗化參考範例（收錄在司法院
    109年4月初版之「裁判書類簡化暨通俗化推動要覽」一書）
    。
貳、程序方面：檢察官、上訴人即被告（下稱被告）丁○○、甲○○
    及辯護人於本院審判程序中，對於本判決引用相關具有傳聞
    性質的證據資料，均表示同意作為本案證據使用，且本案所
    引用的非供述證據，也是合法取得，依法均可作為認定犯罪
    事實的依據。
參、認定犯罪事實所憑之證據及理由：
一、不爭執事項
㈠被告甲○○承認起訴書記載的客觀事實經過，此經被告甲○○及其
  辯護人具狀陳明在卷（見本院更一卷第111頁）。　
㈡被告丁○○坦承於上開時、地，聽到李玉蘭轉述被害人戊○○、梁
  政守之説詞後，拿起自己所有之金屬棒外出，欲找對方理論，
  在前往案發現場途中，被告甲○○拿走該金屬棒等情，此經被告
  丁○○供述明確（見原審卷一第46頁）。
二、爭執事項
㈠被告甲○○否認有傷害致死犯行；他的辯護人辯護略稱被害人梁
  政守只有2個傷痕是在腰間，其餘都在四肢，且警察當時詢問
  被害人是否需要送醫，梁政守說不需送醫，故甲○○對於梁政守
  死亡沒有預見可能性等語。被告丁○○否認有上開犯行，辯稱甲○○是1人單獨毆打被害人梁政守，他到場時戊○○及梁政守已經
  跪下，並在甲○○要打第二下時將金屬棒搶下來，說不要打了等
  語；他的辯護人辯護略稱丁○○與甲○○間沒有犯意聯絡，對於被
  害人死亡也沒有預見可能性等語。
㈡根據被告方面的答辯，本院認為本案主要爭點為：⑴被告甲○○的
  行為是否該負傷害致死罪責；⑵被告丁○○就被告甲○○的行為是
  否該負共同正犯罪責。
三、本院對於以上爭點，綜合判斷如下：　
　㈠被害人梁政守於前揭時、地，受左季肋部10×8公分挫傷、左
    腰部11×1.5公分條狀瘀傷、左臀部20×1.8公分條狀瘀傷、左
    膝前部2×1公分擦傷、左上臂前部9×9公分表淺性瘀傷、左小
    腿外側7×2.5公分紡錘狀瘀傷、脾臟破裂（比對上述左季肋
    部1O×8公分瘀傷處，靠近脾臟，且與脾臟莢膜面裂傷10公分
    對應）等傷害，並因外力造成脾臟破裂之傷勢，導致出血性
    休克死亡等情，有臺灣彰化地方檢察署檢驗報告書、解剖初
    步報告、相驗屍體證明書、相驗照片等在卷可稽。
　㈡被害人梁政守如何受傷致死這一部分，有下列證據：
　⑴在場目擊證人戊○○的陳述：
　①於警詢證述「（問：據警方於109年3月28日00時27分接獲報
    案在彰化縣溪○鎮東興路〈湖東運動公園〉有打架情形，是否
    屬實？現場情形為何？糾紛當時你是否在場？當時情形為何
    ？現場有何人？請詳述之）屬實。我有在場。一開始我有找
    梁政守一起前往湖東運動公園休息，我們有小酌吃東西聊天
    ，後來有一名女子牽一隻狗來遛狗…，並且向我們說狗會咬
    人，當時我跟梁政守在旁邊喝米酒，我們邊開玩笑的回話說
    如果狗咬人就割狗的喉嚨，後來女生就沉默的把狗牽離開，
    不到半小時後，兩名男子向前過來，一句話也不說就朝我毆
    打，並且要我下跪，其中一名男子手持鐵棍不斷毆打我並且
    喊著要我下跪…，過程中我不斷哀嚎說不要打我了，梁政守
    當時已經酒醉坐在旁邊，後來他們就去毆打梁政守，一樣是
    由同一個持棍棒的男子持棍毆打他，那名徒手的男子就沒有
    再毆打梁政守，我在旁邊喊著說不要打死人、不要打死人，
    我又被徒手的男子打了幾拳」等語（見偵3686卷二第95至96
    頁）。
　②於偵訊中具結證稱「（問：109年3月28日凌晨0時許，你是否
    人在彰化縣溪○鎮東興路〈湖東運動公園〉？）是，我在那邊
    喝酒，跟被打死的那名街友一起在那邊喝」、「（問：後來
    發生何事？）一開始我有找梁政守一起在湖東運動公園休息
    、喝酒，期間突然有一隻狗從我們身邊跑過去，那隻狗的頭
    看起來像獅子，很大一隻，我就出聲音叫狗走開，就有一個
    女的回我們說叫我們不要戲弄牠，不然牠會咬人，我就回說
    ，如果狗咬人就割狗的喉嚨…對方沒有再說什麼，後來狗就
    沒有再出現。後來來了兩名男子，一個拿棍子、一個空手，
    拿棍子的一句話也不說就朝我毆打，我被打之前完全不知道
    他要打我，我是被打了才知道，對方開口就叫我下跪，然後
    一邊打我一邊說喝了酒嘴巴就很秋，我都是手被打到，應該
    是本能用手去擋，我的身體跟腳也都有被打到，我當時非常
    害怕，趕快聽他的話跪下，梁政守當時已經酒醉坐在旁邊地
    上，沒有聽他們的話下跪，後來那個拿棍子的就去毆打梁政
    守，我當時也是跪著不敢起來，只敢在旁邊喊著說不要打了
    ，再打會打死人，我應該是這個舉動去激怒了那個空手的男
    子，他就在這時候過來打了我幾下，…我確定他有打我」、
    「（問：拿棍子去打死者的打死者大概打了幾下？）我沒有
    辦法計算，他拿著棍子就是一直打」等語（見偵3686卷二第
    117至118頁）。
　③於109年7月23日原審審理時具結證稱「對方先從我開始打，
    打到我手斷掉，我不認識人，是用鐵的棒球棍打我，打一打
    叫我跪下，我趕快跪下，梁政守喝醉沒辦法跪，對方一直打
    他（梁政守），我說你會把他打死，不要把他打死，但對方
    還是一直打他」、「（問：是他一直打你，你一直說不要打
    了，然後他還要你下跪？）是先打我，不知道打幾下我沒算
    ，我背禁得起打，我以前有打宋江陣，我的手要保護我的頭
    部，手才會受傷」、「（問：旁邊的男子在他打你的時候有
    沒有阻止他？）沒有。我在跟對方說不要打死，另外那個沒
    有拿傢私，有過來打我二、三下，幾下我不知道」、「（問
    ：到底是何人打梁政守？）我醉了，我怎麼知道，就是有一
    個人拿金屬棍子先打我，沒有跟我說什麼，打我之後要我跪
    下，我就跪下，之後他再打梁政守，打的很厲害，我說不要
    再打，會打死人」、「（問：有一人先過來，沒有說話，就
    拿棍子打你的手，你的手就斷掉 ？)我保護我的頭、胸部 
    ，我的手、背禁得起打，以前有打宋江陣，我當時被打人是
    坐著的，我跪下後，他們就沒有再打我了。他們跑去打梁政
    守，因為他醉了沒辦法跪，他是坐著的」、「(問：沒有拿
    金屬棍子的人，有沒有踢你？打你？)有打幾下，有二個人
    打我」、「（問：你被打之後，是否就醒來沒有酒醉了？)
    我知道被打，是知道二個人靠近來打我，我雖然喝醉，…被
    打之後就醒來了」、「（問：與你確認，空手打你的人，有
    無去打梁政守？）沒有，是拿棍子的那個人打梁政守」、「
    （問：空手打你的人，有無去阻檔拿棍子打你的人說不要再
    打了？）應該是沒有，一直打，我才跪著不敢起來，只說不
    要再打會打死人」等語（見原審卷一第405、408、413、420
    、421頁）。
　④查核證人戊○○上面的陳述，他就自己親身經歷如何被同時在
    場的2個男子分別持棒、徒手毆打的整體過程證述清楚明確
    ，無重大瑕疵；雖然不夠詳盡，而且描述自己如何哀嚎求饒
    的用詞前後不一，但是本案事發突然，任何人突然遭遇暴力
    攻擊，驚悸之餘，很難期待被打的人記住被打的所有細節，
    故於不同時地，就案發時特定過程的描述，難免簡略或有所
    遺漏，此為事理之常，且證人戊○○原來不認識該2名男子，
    案發當日才遇到，雙方並無仇怨，應無動機誣陷該2名男子
    。而證人戊○○案發前雖喝了不少的酒，但案發後於警詢中不
    僅能清楚描述案發前看到「突然有一隻狗從我們身邊跑過去
    ，那隻狗的頭看起來像獅子，很大一隻」，與被告丁○○飼養
    之獒犬1隻形狀相符，此經員警查報明確，製有職務報告載
    明「該獒犬會對陌生人會吼叫呈警惕狀，陌生人不易接近，
    該犬目視約50-60公斤 、體長約100公分至130公分左右，體
    型龐大站起時約1人高 」可查（見偵3686卷一第19頁），更
    能清楚描述案發時如何被打的過程，又戊○○被打後與到場處
    理之員警間言語亦屬正常，甚且還能騎乘腳踏車到萬善祠休
    息等情，也有證人即員警林○○於原審法院審理時具結證述明
    確（見原審卷一第461至465頁），可知證人戊○○案發時對自
    己與梁政守如何遭2名男子毆打的記憶，未因當日飲酒行為
    受到影響。則證人戊○○當日雖因喝酒以致不能辨認對方打者
    的面貌，亦無力指認該2名男子中何者拿金屬棒、何者徒手
    ，惟戊○○對該2名男子同時在場、如何喝令他們跪下、其中1
    人拿金屬棒如何痛毆他與被害人梁政守、另1人徒手如何打
    他等等有關案情重要事項，於警詢、偵訊及原審審理時始終
    證述一致，且戊○○與被害人梁政守遭該2名男子毆打後所受
    傷勢，有與其指述相符的診斷證明書（見偵3686卷二第111
    頁)、臺灣彰化地方檢察署檢驗報告書(見相驗卷第53至63頁
    )在卷可查、及被告丁○○所有的金屬棒1支扣案可證，又被害
    人梁政守所受脾臟破裂之傷勢係因外力所造成，此經臺灣彰
    化地方檢察署檢察官督同法醫解剖被害人梁政守遺體調查結
    果確認「死者死因為出血性休克，係因脾臓破裂形成，脾臓
    破裂為外力造成，且無相關事證與跌倒有關」（見相驗卷第
    71頁），所以證人戊○○關於他與被害人梁政守如何被2名男
    子分別持棒、徒手毆打的陳述，可以採信。
　⑵至於本案發生緣由，是否如同證人戊○○說的一樣呢？依照證
    人許○○於警詢中證稱「（問：當時在湖東公園遭遇何人言語
    挑釁？對話内容為何？）當時是我牽著丁○○的獒犬和蘭姐一
    起散步，一到湖東公園内，我們就發現兩名陌生男子坐於公
    園内，當時獒犬看兩名陌生男子便衝向前要和他們玩，我和
    蘭姐就好心向那兩名陌生男子表示不要去摸牠不然會被咬，
    後來那兩名陌生男子就突然言語挑釁及辱罵我們說『我剛關
    出來而已！我是專門在向女孩子割喉嚨及強姦的』。因為我
    聽到他們兩個說要割喉所以我覺得他們身上可能有藏刀械，
    之後我和蘭姐很害怕就趕緊離開現場，返回丁○○的住處」等
    語（見偵3686卷一第252頁），且證人李○○於警詢中亦有相
    同內容的陳述（見偵3686卷一第201頁）。核對證人許○○、
    李○○所說「獒犬看兩名陌生男子便衝向前」的情節，與證人
    戊○○於警詢中證稱「突然有一隻狗從我們身邊跑過去，那隻
    狗的頭看起來像獅子，很大一隻」相符，而證人戊○○於原審
    審理中自承案發當時酒後「有話飛飛(台語)亂講話」(見原
    審卷一第41l頁 )，也自承他確實於年初服刑3個月剛關出來
    沒多久等語 (見原審卷一第414頁)，可知證人許○○、李○○此
    部分陳述應該不是虛構的話。由此可以認為證人許○○當時牽
    著體型龐大的獒犬在公園內散步，剛好在公園內飲酒、休息
    的戊○○、梁政守見到該獒犬趨前而來受到驚嚇後，確實對許
    詠誼、李玉蘭出言不遜，導致許詠誼、李玉蘭感到被辱駡、
    騷擾。雖然證人戊○○否認當時對遛狗女子有何不遜的言詞，
    只說「割狗的喉嚨」，他的此部分陳述不可採信，但證人李
    ○○、許○○2人於前揭時地溜狗時如何與證人戊○○、被害人梁
    政守發生言語衝突，與戊○○、梁政守如何遭2名男子毆打，
    實在是二回事，不能僅憑戊○○否認當時對溜狗的女子有何不
    遜的言詞，即推論他陳述遭人毆打的內容有故意誇大的情事
    。至於證人李○○、許○○於警詢中均又改口陳述「我們遭兩名
    陌生男子言語恐嚇及挑釁：『我是剛被關出來而已，你信不
    信我等等要持刀殺害你們順便強姦妳們兩個！』就趕緊跑回
    來向他們（丁○○、小寶、死狗）述說這件事情」等語（見偵
    3686卷一第204、253頁），與證人許○○、李○○所述前情兩者
    對照觀察，後者未提到「獒犬看兩名陌生男子便衝向前」的
    重要環節，關於該2名陌生男子如何出言挑釁的過程，明顯
    較前者陳述簡略，後者更將言詞內容不遜的程度嚴重化，聽
    到後者的內容，會感到該2名陌生男子是無故、主動出言恐
    嚇，則李玉蘭、許詠誼2人對被告丁○○、甲○○轉述上開情詞
    時，被告甲○○說「我有兩位女性友人(綽號：蘭姐、柔柔）
    向我們表示 ，當時他們…外出遛狗，在溪○鎮湖東公園遇到
    兩名陌生男子朝他們言語上挑釁，對我朋友說：『…我是剛被
    關出來而已，你信不信我等等要持刀殺害你們順便強姦妳們
    兩個』，然後我兩位女性朋友就趕緊跑回來向我們述說這件
    事情，然後我們才氣憤過去要找該兩名男子理論就發生毆打
    事件」等語（見偵3686卷一第31頁）；被告丁○○也說「當時
    聽見蘭姊與柔柔去湖東公園遛狗回來，聽他們二人說在湖東
    公園遇到有人恐嚇他們，對方說：『要拿刀割他們的喉嚨，
    要強姦他們，我才剛關出來』」等語（見偵3686卷一第81頁
    ）。可知被告丁○○、甲○○確實受到激怒而持棒外出逞兇。
　⑶共同正犯之行為人已形成一個犯罪共同體，彼此相互利用，
    並以其行為互為補充，以完成共同之犯罪目的。故其所實行
    之行為，非僅就自己實行之行為負其責任，並在犯意聯絡之
    範圍內，對於他共同正犯所實行之行為，亦應共同負責。此
    即所謂「一部行為全部責任」之法理（最高法院100年度台
    上字第5925號判決意旨參照）。依照一般人日常經驗觀察證
    人戊○○的陳述內容，上開案發時、地有「打者」2名男子、
    及「被打者」2名男子，當時雙方的互動狀態，同時在場的
    「打者」除了喝令「被打者」跪下外，「打者」其中1人拿
    金屬棒、另1人徒手對「被打者」下手逞兇，而「被打者」
    戊○○遭受暴力攻擊後，除依令跪下外，當他看到「被打者」
    梁政守遭受拿金屬棒的「打者」痛毆，於是對「打者」一方
    表示不要再打，再打下去會死人等語後，「打者」中之持金
    屬棒男子不僅未罷手，仍繼續持棒痛毆梁政守，而「打者」
    中未持金屬棒男子聞言受到激怒又徒手毆打戊○○。由此可知
    該「打者」2人係同時同地一起對「被打者」2人進行暴力攻
    擊，已形成一個犯罪共同體，彼此密切不可分，並相互利用
    ，互為補充，以完成共同之犯罪目的，此「打者」2人顯然
    有傷害、強制的犯意聯絡，對於彼此間所實行之行為，亦應
    共同負責。
　㈢上述時、地在案發現場的人，除「被打者」一方有被害人梁
    政守、戊○○2人外，「打者」2人究竟是什麼人？其中何人持
    金屬棒、何人徒手？雖承辦員警調閱附近路口監視器查知被
    告丁○○於案發前右手持棒作跑步狀前往案發現場（見偵3686
    卷一第355頁編號⑤所示畫面、及同卷第81頁丁○○警詢筆錄）
    ，惟因證人戊○○無法指認，本院只能根據被告2人供述，認
    定上開「打者」中持金屬棒的男子是被告甲○○，另1名徒手
    的男子是被告丁○○。而被告甲○○持金屬棒、丁○○徒手同時在
    場如何毆打被害人梁政守、戊○○2人的情節，除有上列事證
    外，證人即被告丁○○友人李玉蘭於109年3月31日警詢中也證
    稱「（問：丁○○、甲○○、乙○○、許詠誼、吳雅萍前往案發現
    場次序為何？）丁○○先到達現場，後來我與甲○○、乙○○、許
    詠誼也到現場，之後才是吳雅萍站在公園外圍」等語（見偵
    3686卷一第213頁），本院審酌證人李○○與被告丁○○彼此間
    交誼良好，李玉蘭從109年過年前就住在彰化縣○○鎮○○街0號
    丁○○公司內，丁○○、甲○○、李玉蘭、乙○○、許詠誼、吳雅萍
    等6人於案發當夜在該址聊天小酌等情，亦經證人李○○於警
    詢時證述明確（見偵3686卷一第212頁），足認李玉蘭對當
    時在場的人都不陌生，對丁○○、甲○○2人應該不會誤認、誤
    記或故意誣指，且承辦員警調閱附近路口監視器，亦查知甲○○、乙○○、李玉蘭確實依序隨行在被告丁○○後方前往案發現
    場，3人相距只有幾步（見偵3686卷一第353、355頁編號①、
    ⑥所示畫面中有2名男子、1名女子，該女子即同卷第356頁編
    號⑦畫面所示女子、及同卷第80至81頁丁○○警詢筆錄），李
    玉蘭更供稱「我們也是趕快走去」（見偵3686卷二第58頁）
    。由上可知，被告丁○○最早到達案發現場後，其餘友人甲○○
    、乙○○、李玉蘭、許詠誼也快走隨行相繼到場。則被告甲○○
    既然在丁○○之後到場，甲○○拿著金屬棒痛毆被害人時，丁○○
    當然全程在場。由此更可確認證人戊○○所述與事實相符，而
    被告丁○○上開辯解不實在。至於證人即共同被告甲○○於警詢
    中證稱「我是第一個到溪○鎮湖東公園内，然後丁○○、綽號
    ：死狗、蘭姐、柔柔他們四個人後續才到場」等語（見偵36
    86卷一第31頁），應是迴護被告丁○○的說詞，不可採信。至
    於被告丁○○於原審說「我當時很胖，又喝酒，走不快」（見
    原審卷二第77頁）、於本院前審辯稱其年紀較大，體重較重
    ，較甲○○晚抵達等語（見本院上訴卷第201 頁），惟證人即
    與其相熟之友人乙○○於原審證稱「（問：你看丁○○多高？）
    很魁梧」、「（問：體重是否有70公斤？）應該有」、「（
    問：身體狀況有很差嗎？）不會」等語（見原審卷一第445
    頁），且依前述監視器畫面顯示，被告丁○○於案發前右手持
    棒作跑步狀前往案發現場，客觀上可以看到他身形敏捷，足
    認被告丁○○的年紀、體重對其行動能力及到達案發現場之順
    序不生影響，被告丁○○此部分辯詞，難以採信。
　㈣至於證人即共同被告甲○○於警詢中證稱「只有我一人出手」
    、「當時我在毆打被害人我朋友丁○○就將該棍棒拿走並將我
    抓住勸我不要再繼續毆打對方」等語（見偵3686卷一第31頁
    ），證人王○○、李○○、許○○於警詢、偵訊或原審審理時也都
    證稱：有看到甲○○搶走丁○○手上的棒子，到達現場時公園內
    的2名男子已跪在地上，是甲○○1人打的，丁○○搶下甲○○手上
    的金屬棒，叫甲○○不要打了等語，與被告丁○○的辯詞固然相
    符，惟本院認此4人關於此部分現場情節的陳述，無法採信
    ，說明如下：
　⑴被告甲○○於警詢中陳述的案發過程：「當時走出後我發現丁○○手有持鐵棍，我從他手上取走後我走到最前面 。到達湖東
    公園後，看見梁政守及戊○○坐地上喝酒聊天，我對他們二人
    嗆聲『剛出獄很囂張嗎？欺負兩名女子是什們意思？』對方向
    我回嗆『不然你想怎樣？』我看見對方作勢要拿空酒瓶時就持
    鐵棍毆打嗆聲且作勢之人的腿，當時另外一名男子從地上爬
    起亦持空酒瓶要攻擊我，我也持鐵棍毆打他的腿。兩名男子
    分別被我持鐵棍毆打手部、腳部，毆打完我就叫兩名男子下
    跪，兩名男子下跪後我覺得眼神好像還在挑釁，我又持鐵棍
    敲打其中一名男子，後來丁○○從後方將我的鐵棍搶走要我別
    毆打了」、「我是第一個到溪○鎮湖東公園内，然後丁○○、
    綽號：死狗、蘭姐、柔柔他們四個人後續才到場」等語（見
    偵3686號卷一第41、31頁）。
　⑵依照被告甲○○陳述，當日最後到達現場的是「柔柔」許詠誼
    ，而許詠誼看到什麼呢？她說：「我是比較後面到場，我和
    蘭姐還有死狗在後面看到只有小寳持棍棒毆打該兩名陌生男
    子」、「（問：經警方調閱附近監視器影像係丁○○持棍棒外
    出，為何會是小寶毆打那兩名陌生男子？）一開始外出是丁○○手持棍棒沒錯，但快到公園時小寶就將丁○○的棍棒搶走，
    我在遠處看時只有看到小寶一人動手」、「（問：你是否清
    楚那兩名陌生男子傷勢為何？）我不清楚他們兩位傷勢如何
    ，但我有看到小寶持棍棒毆打他們兩個的手部及腳部」、「
    （問：當時在案發現場係為何人以何物毆打被害人？現場有
    何人請詳述？）我和蘭姐及死狗事後到場時該兩名陌生男子
    已經跪在公園地上，當時小寶手持棍棒站在他們前面，之後
    丁○○就趕緊將小寶的棍棒搶走並制止他」等語（見偵3686卷
    一第253、254頁）。
　⑶對照被告甲○○、證人許○○的陳述，可知許詠誼說她快到公園
    時，在遠處有看到甲○○搶走丁○○手上的棒子，並且看到甲○○
    1人打2名陌生男子的手部及腳部，到了現場後還看到被打的
    兩名陌生男子已經跪在公園地上，丁○○搶走甲○○手上的棒子
    。換句話說，最後到場的許詠誼有看到本案被害人被打的全
    部經過情形。惟依照前述被害人梁政守的傷勢，被告甲○○持
    金屬棒毆打被害人梁政守身體各處，並非只打他的手部及腳
    部，可知被告甲○○所說「兩名男子分別被我持鐵棍毆打手部
    、腳部」等語是卸責之詞，而證人許○○卻隻字不提實際情節
    ，反而附和甲○○的說詞，顯然證人許○○未將自己看到的現場
    狀況全部說出來。
　⑷證人王○○看到什麼呢?他證稱「我到公園之後，小寶就衝去從
    丁○○手上拿走棍棒去找人，丁○○看到小寶衝出去，他也跟著
    小寶過去，我跟另外兩個小姐走比較慢在後面」、「我還沒
    到達現場時就有聽到爭吵聲，聽到小寶跟他們爭執，小寶說
    你們欺負女生做什麼，我到了後看到兩個流浪漢跪在那邊一
    直跟小寶說對不起，丁○○就跟小寶說不要打了」、「（問：
    你當時到公園案發地點時，小寶拿棍棒打流浪漢幾下？）我
    沒看到，我看到時，流浪漢已經跪在那邊了，只是小寶還要
    繼績打流浪漢時，棍棒已經被丁○○拿走了」等語（見偵3686
    卷二第48至49頁），可知乙○○說他有「聽到小寶跟他們爭執
    」、並「看到2個流浪漢跪在那邊一直跟小寶說對不起」，
    但卻沒有看到甲○○如何1人打2名陌生男子。惟對照證人許○○
    上述說詞，她是最後到達現場的人，卻看得到甲○○如何打2
    名陌生男子，在她前面到場的乙○○豈可能沒看見甲○○打被害
    人的過程？但是乙○○卻隻字不提此部分重要情節，顯然乙○○
    也沒有將自己看到的現場狀況全部說出來。
　⑸證人李○○看到什麼呢?她證稱「（問：警方所調閱案發地附近
    之監視器，你是否清楚丁○○、死狗、小寶等人持棍棒至何處
    去傷害何人？）他們當時要至溪○鎮湖東公園查看發生什麼
    事情，丁○○持棍棒先過去，小寶及死狗後來才跟過去，我一
    到現場時就看到丁○○將小寶的棍棒搶走並叫小寶不要再打了
    ，我走過去公園時，兩名在公園的男子跪在地上」、「我只
    有看到甲○○拿棍子毆打死者，沒有聽到被害人說什麼話」（
    見偵3686卷一第201、213頁）、「（問：你到現場時有無聽
    到那兩人說什麼？）沒有，他們就是跪在地上」等語（見偵
    3686卷二第59頁）。對照證人許○○、乙○○上述說詞，許詠誼
    是最後到達現場的人，看得到甲○○如何1人打2名陌生男子，
    在李玉蘭之前到達現場的乙○○也「聽到小寶跟他們爭執」、
    並「看到2個流浪漢跪在那邊一直跟小寶說對不起」，此情
    此景，在場之李玉蘭也應該看到、聽得到，但是李玉蘭卻隻
    字不提此部分重要情節，可知李玉蘭未將自己看到的現場狀
    況全部說出來。
　⑹依承辦員警調閱附近路口監視器，及證人李○○陳述可知，甲○○、乙○○、李玉蘭確實依序快走隨行在被告丁○○後方前往案
    發現場，且3人相距只有幾步，已見前述，雖依卷內現場圖
    顯示，前述監視器距案發現場相距約193公尺，從監視器所
    在位置開始走路，須經過停車場、二個籃球場、草地及器材
    區，始能到達現場（見偵3686卷二第187頁平面圖，109 年
    度相字第275號卷第167至169 頁監視器畫面），且依員警拍
    攝之現場照片可知，本案公園周邊固然樹木茂盛，惟案發現
    場空曠，無遮蔽物（見相驗卷第101、102頁）。而乙○○、李
    玉蘭、許詠誼既然都說有看到「甲○○搶走丁○○手上的棒子」
    ，而比較後面到場的許詠誼證稱「我和蘭姐還有死狗在後面
    看到只有小寳持棍棒毆打該兩名陌生男子」、在許詠誼前方
    的乙○○還聽到爭吵聲，顯見甲○○對被害人下手毆打時，乙○○
    、李玉蘭、許詠誼均已到達或接近案發現場，此3人與被告2
    人間的距離，係其等眼睛可看到、耳朵可聽到的距離，堪認
    此3人對現場發生狀況應該都可以一覽無遺。本院審酌此3人
    目擊本案經過情形，依一般常情固然可能因為各人的視力、
    聽力、及記憶能力不同而作出不同內容的描述，但此3人都
    未說出自己看到的全部現場狀況，反而附和被告甲○○、丁○○
    的說詞，只說：看到甲○○1人打2名陌生男子的手部及腳部、
    或看到丁○○搶下甲○○手上的金屬棒，叫甲○○不要打了等情，
    顯然不是因為各人的視力、聽力、及記憶能力不同而作出不
    同內容的描述，而是僅說出自認對被告丁○○、甲○○有利的情
    節。
　　則證人王○○、李○○、許○○都是被告丁○○的友人，既然未將自
    己看到的現場狀況全部說出來，僅說出自認對被告丁○○、甲○○有利的情節，顯然此3人是為了迴護朋友刻意不說出自己
    看到的部分狀況，他們所描述被告2人在場時有如何的舉止
    行徑，難以相信是真實情況，自然無法採為有利被告2人的
    認定。至於證人即共同被告甲○○對丁○○在場如何徒手毆打戊○○之情節亦隻字不提，顯見證人甲○○所說的話也是迴護被告
    丁○○，當然不可採信。
　㈤依照最高法院92年度台上字第5223號判決意旨，刑法上之傷
    害致人於死罪為加重結果犯，如多數人下手傷害，本有犯意
    之聯絡，即屬共同正犯，對於共犯間之實施行為，既互相利
    用，就傷害之結果，自應同負責任；如因傷害而生之死亡結
    果，係行為人間合同行為所致，且為客觀上所得預見，則無
    論死於何人所加之傷，在共犯間均應同負全部之責，並無分
    別何部分之傷，為何人下手之必要。本案被告丁○○雖徒手在
    場未下手毆打梁政守，惟丁○○如何生氣地攜帶自己所有的金
    屬棒1支，前往上開公園欲教訓、驅趕梁政守及戊○○2人的事
    實，已經證人王○○於原審法院審理時具結證述：丁○○說要將
    被害人等趕出公園，有說這個要教訓，就拿棍子出去等語（
    見原審卷第454、457、458頁），證人李○○於偵訊中證稱「…
    丁○○聽了很生氣，就拿棍子出去了，說要去把他們趕走」等
    語（見偵3686卷二第58頁），證人許○○於警詢中證稱「（問
    ：是由何人主動發起要向梁政守及戊○○等人理論討公道？所
    提及内容為何？現場有何人附和？)因為說完後丁○○說這樣
    不安全他要去把他們趕走，甲○○說『董ㄟ好啊我跟你去（類似
    的話)』…丁○○就不知道從哪拿了一隻棍子就走出去」等語（
    見偵3686卷一第265頁），被告丁○○於原審法院訊問時亦供
    稱：我拿棍子出門，知道有可能會發生打架衝突等語（見原
    審卷一第46頁），並於原審法院審理時供稱：我聽到李玉蘭
    講的話時滿生氣的等語（見原審卷二第74頁），可知被告丁○○聽到李玉蘭轉述的話後，立刻生氣地持金屬棒出門欲教訓
    戊○○、梁政守，被告甲○○也立刻附和，他們2人主觀上明明
    白白知道持金屬棒前往公園會發生打架衝突，彼此間就傷害
    及強制犯行顯然有犯意聯絡。則被告2人既同時同地一起對
    戊○○、梁政守2人進行暴力攻擊，已經形成一個犯罪共同體
    ，依照上開說明，被告丁○○雖然未持金屬棒下手毆打梁政守
    ，仍應就被告甲○○對被害人梁政守所為傷害、強制犯行負共
    同正犯之責。
　㈥刑法上傷害致人於死罪，指傷害行為，與死亡之發生，有因
    果關係之聯絡者而言，不惟以傷害行為直接致人於死亡者為
    限，即因傷害而生死亡之原因，如因自然力之參加以助成傷
    害應生之結果，亦不得不認為因果關係之存在（最高法院71
    年度台上字第6029號判決參照）。被告甲○○、丁○○都是有相
    當社會經驗之成年人，依一般人之普通常識，客觀上都能預
    見由甲○○以質地堅硬之金屬棒用力毆打被害人梁政守之身體
    ，將致使梁政守體內脆弱之臟器遭受嚴重傷害，極易造成死
    亡結果，惟被告甲○○、丁○○與被害人梁政守素無怨隙，僅因
    細故心生不平，一時氣憤而由甲○○下手毆打被害人梁政守，
    衡情被告甲○○、丁○○主觀上應是普通傷害的犯意，並無致被
    害人梁政守死亡的故意，惟被告2人基於普通傷害的犯意毆
    打被害人梁政守，使被害人梁政守受到前開傷害，並因脾臟
    破裂之傷勢，導致出血性休克死亡，此經臺灣彰化地方檢察
    署檢察官督同法醫解剖被害人梁政守遺體調查結果確認「死
    者死因為出血性休克，係因脾臓破裂形成，脾臓破裂為外力
    造成，且無相關事證與跌倒有關」（見相驗卷第71頁），可
    知被告的傷害犯行與被害人梁政守死亡，二者間顯有相當因
    果關係，被告2人自應同負傷害致死罪責。
　㈦被告甲○○之辯護人辯稱甲○○之傷害行為與被害人梁政守之死
    亡間應無因果關係，其所負之責任，應僅止於傷害，對於被
    害人梁政守不願就醫始發生死亡之結果不應負責云云。
　　惟依照最高法院85年度台上字第6152號判決意旨：被害人於
    受上訴人踢打之後，縱未及時就醫，或因過度行走而加速傷
    勢之惡化，惟因非屬其他獨立之因素，介入於上訴人傷害之
    原因行為與被害人因而死亡之結果間，自無因果關係中斷之
    可言。本案根據卷內事證，可知被害人梁政守在上揭時、地
    遭被告甲○○毆打後未向前來巡查之員警丙○○求援就醫，被害
    人梁政守所為雖可能延誤治療之時機，且以目前一般醫療水
    準，被害人梁政守當時若及時就醫接受治療，可能不致因此
    死亡，然而被害人梁政守當日飲用酒類，他的遺體血液中確
    實檢出酒精，有法務部法醫研究所109年4月21日法醫毒字第
    0000000l450號函附之毒物化學鑑定書1件在卷可佐（見相驗
    卷第239至241頁），且他遭到被告甲○○毆打時「已經酒醉坐
    在旁邊地上，沒有聽他們的話下跪」，此據證人戊○○於偵訊
    中證述明確，可知被害人梁政守被打時神智意識已受酒精影
    響，遭到甲○○毆打時尚且不知跪下求饒，豈可能以不就醫的
    方式故意自招死亡結果？則被害人梁政守被打後單純未及時
    就醫的狀況，並非引起他死亡的獨立因素，應無因果關係中
    斷可言。被告甲○○的辯護人所為辯詞不可採信，他於110年1
    0月20日具狀聲請調查的事項（見本院更一卷第129頁），因
    待證事實均已明確，自無調查之必要。
　㈧綜合以上論證，本案事證明確，應依法論罪科刑。
肆、論罪說明：
一、被告甲○○、丁○○的行為均構成刑法第277條第2項前段傷害致
    人於死罪及同法第304條第1項強制罪。
二、被告丁○○、甲○○2人對被害人戊○○強制部分均有犯意聯絡及
    行為分擔；對被害人梁政守所為傷害、強制犯行，被告丁○○
    雖然未持金屬棒下手毆打，惟與被告甲○○間有犯意聯絡，在
    客觀上均可預見可能使被害人梁政守死亡，已詳如前述，依
    刑法第28條規定，均為共同正犯。
三、被告2人由甲○○以金屬棒毆打被害人梁政守身體各處之行為
    ，是基於同一傷害人身體之犯意，於密接時間、相同地點侵
    害同一法益，為接續犯，應包括論以一罪。又被告2人同時
    同地對被害人梁政守、戊○○犯強制罪，係以一行為侵害數法
    益，且同時觸犯上開傷害致人於死罪，為想像競合犯，應依
    刑法第55條規定，從一重論以傷害致人於死罪。至於被告2
    人傷害戊○○的行為，與被告丁○○、甲○○上述行為有想像競合
    犯的裁判上一罪關係，而本案被告2人提起第二審上訴，於1
    09年10月23日繫屬本院，依照刑事訴訟法施行法第7條之13
    前段規定，被告2人這一部分行為，應適用修正前刑事訴訟
    法第348條第2項規定，也是上訴範圍，但是已經戊○○撤回告
    訴（見原審卷一第424頁），所以不另外諭知不受理判決。
四、被告甲○○前因妨害自由等案件，經原審法院以104年度訴字
    第34號判決判處應執行有期徒刑1年確定，於105年9月29日
    執行完畢，5年內故意再犯本案，屬於累犯，且他的行為屬
    於暴力犯罪，可以認定他對刑罰反應力薄弱，具有特別惡性
    ，參酌司法院大法官解釋第775號意旨，依刑法第47條第1項
    規定，就法定刑有期徒刑部分加重刑度，至於法定刑無期徒
    刑部分，依刑法第65條第1項規定不得加重。
五、被告甲○○主動到警察局承認有上述犯行，在此之前，警察並
    不知道本案是被告甲○○所為，此有109年3月29日、109年4月
    27日員警職務報告各1份在卷可稽（見偵字3686卷一第21頁
    、偵字3686卷二第195頁），所以被告甲○○符合自首規定，
    依刑法第62條前段規定減輕刑度，並依刑法第71條第1項規
    定，先加重後減輕。
六、刑法第59條「得酌量減輕其刑」的規定，必須犯罪另有特殊
    的原因與環境，而在客觀上足以引起一般同情，認為即予宣
    告法定最低度刑期猶嫌過重者，始有其適用；至於犯罪之動
    機、犯罪之手段或犯罪後之態度等情狀，僅可為法定刑內從
    輕科刑的標準，不得據為酌量減輕之理由。本案被告甲○○、
    丁○○上開犯行，深夜時分持金屬棒在公園內施暴，嚴重危害
    社會安全，在客觀上並無足以引起一般同情之情形，自無從
    適用刑法第59條規定酌減其刑。
伍、撤銷原判決的說明　
一、被告丁○○、甲○○2人對被害人梁政守所為傷害、強制犯行，
    被告丁○○未持金屬棒下手毆打，因與被告甲○○間有犯意聯絡
    ，且2人在客觀上均可預見有可能使被害人梁政守死亡，依
    刑法第28條規定，均為共同正犯，已詳如前述，原審判決犯
    罪事實欄亦認為被告2人有傷害及強制的犯意聯絡，並由甲○○持金屬棍棒毆打梁政守，被告丁○○並未下手毆打被害人梁
    政守（見原判決第2頁），但是在理由欄論罪科刑部分未詳
    加說明，僅記載「被告丁○○及甲○○間，有犯意聯絡及行為分
    擔，應論以共同正犯」（見原判決第12頁），即對被告2人
    論處罪刑，自有疏漏。
二、被告丁○○、甲○○2人以前述辯詞提起上訴，均不可採信，本
    院已經在前面說明清楚，被告2人上訴自無理由，但原審判
    決既有上述疏漏，仍應由本院將原審判決關於被告丁○○、甲○○部分撤銷改判。
陸、科刑說明　　　
一、依照刑法第57條規定，以被告的責任為基礎，考量下列各項
    事由：⑴被告丁○○、甲○○都是智慮成熟的成年人，只因聽了
    友人李玉蘭、許詠誼轉述公園內陌生街友講的話，竟一時氣
    憤共同犯下本案，由甲○○持棒痛毆被害人梁政守，被告2人
    的所作所為已經造成被害人梁政守生命無法回復的損害，犯
    罪情節重大。⑵被告丁○○始終否認犯罪，而被告甲○○雖然承
    認持棒毆打被害人梁政守，但從警詢到法院審理程序都未說
    出全部實情，反而配合被告丁○○否認犯罪的供詞，嚴重妨害
    司法公正審判的效能，被告2人此部分犯後態度實在不好。⑶
    被告丁○○、甲○○的行為使被害人梁政守家屬突失至親，造成
    無可彌補之傷痛，但被告2人於原審與被害人梁政守之姊丙○○成立調解，於109年8月10日給付新台幣60萬元，丙○○同意
    被告履行完畢後，不再追究被告等刑事責任，有原審109年
    度員司刑移調字第71號調解程序筆錄、郵政匯票申請書可憑
    （均影本，見原審卷二第42之1頁、第99頁）；就科刑意見
    ，丙○○於原審審理時表示「請法官依法判決」（見原審卷第
    二第90、91頁），被害人梁政守之弟媳甲○○於本院前審表示
    ：願意原諒被告（見本院上訴卷第305至310頁）。被告2人
    積極填補損害之作為，可以列為有利之科刑因素。⑷被告2人
    自述的生活狀況及智識程度等等一切情況，分別判處如主文
    第2、3項所示之刑。
二、扣案的金屬棒1支，是供被告2人本案犯罪所用，是被告丁○○
    所有的物品，應依刑法第38條第1項第2款規定沒收。
據上論斷，依刑事訴訟法第369條第1項前段、第364條、第299條
第1項前段，判決如主文。
本案經檢察官蔡奇曉提起公訴，檢察官乙○○到庭執行職務。
中　　華　　民　　國　　111 　年　　 3　　月　　9 　　日
            刑事第五庭   審判長法　官  鄭  永  玉 
                               法　官  卓  進  仕
　　　　　　　　　　　　　　　 法　官  周  莉  菁
以上正本證明與原本無異。
如不服本判決應於收受送達後二十日內向本院提出上訴書狀，其
未敘述上訴之理由者，並得於提起上訴後二十日內向本院補提理
由書（均須按他造當事人之人數附繕本）「切勿逕送上級法院」
。因疫情而遲誤不變期間，得向法院聲請回復原狀。          
        
                               書記官  邱  曉  薇  

中　　華　　民　　國　　111 　年　　3 　　月　　9 　　日